ACORDAO-COMPLETO-2379238

ACÓRDÃO 13201/2019 ATA 39/2019 - PRIMEIRA CÂMARA

VISTOS, relatados e discutidos estes autos, que nesta etapa cuidam de recurso de reconsideração interposto por Acta Engenharia Ltda - Me em face do Acórdão 1031/2018-TCU-Primeira Câmara;
ACORDAM os Ministros do Tribunal de Contas da União, reunidos em Sessão da 1ª Câmara, ante as razões expostas pelo Relator e nos termos dos artigos 32, inciso I, e 33 da Lei 8.443/1992, c/c o artigo 285 do RI/TCU, em:
9.1. conhecer do recurso interposto por Acta Engenharia Ltda - ME e, no mérito, negar-lhe provimento;
9.2. dar ciência desta deliberação à recorrente e aos demais interessados.

Recurso de reconsideração contra decisão que julgou irregulares as contas da recorrente, condenou ao pagamento de débito e multa em razão da inexecução de módulos sanitários no município de Sambaíba/MA.

Primeira Câmara

Município de Sambaíba/MA.

3. Interessados/Responsáveis/Recorrentes:
3.1. Interessado: Fundação Nacional de Saúde. 
3.2. Responsáveis: Acta Engenharia Ltda - Me (08.695.990/0001-31); Dea Cristina da Silva Miranda (XXX.610.103-XX); Raimundo Santana de Carvalho Filho (XXX.420.223-XX).
3.3. Recorrente: Acta Engenharia Ltda - Me (08.695.990/0001-31).

13.1. Ministros presentes: Walton Alencar Rodrigues (Presidente), Benjamin Zymler, Bruno Dantas e Vital do Rêgo (Relator).
13.2. Ministro-Substituto presente: Weder de Oliveira.

VITAL DO RÊGO

Ministro Walton Alencar Rodrigues.

Adoto como relatório, a instrução da Secretaria de Recursos -Serur (peça 61) , que contou com a anuência de seus dirigentes (peças 62 e 63) e do Procurador Rodrigo Medeiros de Lima (peça 64) , transcrita a seguir com os ajustes de forma pertinentes:
1. Trata-se de recurso de reconsideração (peça 43) interposto pela Acta Engenharia Ltda. - ME contra o Acórdão 1031/2018-TCU-Primeira Câmara, Ministro Relator Walton Alencar Rodrigues (peça 30) . 
1.1. Reproduz-se a seguir a decisão ora atacada: 
ACORDAM os Ministros do Tribunal de Contas da União, reunidos em Sessão da 1ª Câmara, ante as razões expostas pelo Relator, em: 
9.1. julgar regulares com ressalva as contas de Raimundo de Santana Carvalho Filho (XXX.420.223-XX) , dando-lhe quitação, nos termos do art. 214, inciso II, do Regimento Interno do TCU; 
9.2. com fulcro nos artigos 1º, inciso I, 16, inciso III, alínea "c", 19, caput, e 23, inciso III, da Lei 8.443/1992, julgar irregulares as contas de Dea Cristina da Silva Miranda (XXX.610.103-XX) e da empresa Acta Engenharia Ltda. - ME (08.695.990/0001-31) , condenando-os, solidariamente, ao pagamento do débito no valor histórico de R$ 250.000,00 (duzentos e cinquenta mil reais) , fixando-lhes o prazo de 15 (quinze) dias, a contar da notificação, para comprovarem, perante o Tribunal (art. 214, inciso III, alínea "a", do Regimento Interno) , o recolhimento da dívida à Fundação Nacional de Saúde, atualizada monetariamente e acrescida dos juros de mora, calculados a partir de 13/12/2012, até a data do recolhimento, na forma prevista na legislação em vigor: 
9.3. aplicar a Dea Cristina da Silva Miranda (XXX.610.103-XX) e à empresa Acta Engenharia Ltda - ME (08.695.990/0001-31) , individualmente, a multa prevista no art. 57 da Lei 8.443/1992, c/c o art. 267 do Regimento Interno, no valor de R$ 170.000,00 (cento e setenta mil reais) , com a fixação do prazo de 15 (quinze) dias, a contar da notificação, para comprovarem, perante o Tribunal (art. 214, inciso III, alínea "a", do Regimento Interno) , o recolhimento das dívidas ao Tesouro Nacional, atualizada monetariamente desde a data desta deliberação até a do efetivo recolhimento, caso seja paga após o vencimento, na forma da legislação em vigor; 
9.4. autorizar a cobrança judicial da dívida, caso não atendida a notificação, nos termos do art. 28, inciso II, da Lei 8.443/1992; e 9.5. encaminhar cópia deste acórdão à Procuradoria da República no Estado do Maranhão, nos termos do art. 16, § 3º, da Lei 8.443/1992, c/c o art. 209, § 7º, do Regimento Interno/TCU, e à Fundação Nacional de Saúde.
HISTÓRICO
2. Trata-se de tomada de contas especial instaurada pelo Ministério da Integração Nacional, Fundação Nacional de Saúde (Funasa) , em desfavor de Dea Cristina da Silva Miranda, Prefeita de Sambaíba/MA entre 2009-2012, em decorrência da omissão no dever de prestar contas dos recursos transferidos à referida municipalidade, por força do Termo de Compromisso 90/2012 (Siafi 672707 - peça 1, p. 45-61) , totalizando R$ 250.000,00, em valores históricos, para a implantação de 111 módulos sanitários domiciliares (peça 1, p. 7 e 45) .
2.1. O ajuste foi firmado por Dea Cristina da Silva Miranda em 16/8/2012 e vigeu até 16/8/2014, no mandado de Raimundo Santana de Carvalho Filho (2013-2016) , com prazo para prestação de contas até 15/10/2014 (peça 1, p. 57, 73 e 87) .
2.2. O plano de trabalho aprovado previa transferência de R$ 500.000,00 pela Funasa, para a conta vinculada do convênio, independentemente de contrapartida do Município, em duas parcelas iguais de R$ 250.000,00, em março e setembro de 2012 (peça 1, p. 11 e 59-61) .
2.3. A fundação transferiu a primeira parcela de R$ 250.000,00 em 18/10/2012 (peça 1, p. 89 e 121) . A liberação dos restantes R$ 250.000,00 estava condicionada ao cumprimento das condições estipuladas pela Portaria-Funasa 623/2010 (peça 1, p. 20) , que não se efetivaram.
2.4. Isso porque, em 11/4/2013, seis meses após a transferência da primeira parcela, o Convenente realizou visita técnica ao Município, e verificou que: nada havia sido feito, a execução da obra não estava de acordo com o projeto aprovado, a lista de beneficiários (peça 1, p. 167-175) não estava sendo observada, entre outras irregularidades (peça 1, p. 97) .
2.5. Mediante o ofício de peça 1, p. 111-113, datado de 10/9/2013, o Prefeito Raimundo Santana de Carvalho Filho (2013-2016) comunicou à Funasa que os recursos do Termo de Compromisso 90/2012 haviam sido sacados da conta específica em 13/12/2012, com cheque avulso, e que sua antecessora não havia deixado os documentos do ajuste. 
2.6. Diante disso, a Funasa, em 18/9/2013, concedeu prazo de 30 dias para que Dea Cristina da Silva Miranda apresentasse a prestação de contas referente ao Termo de Compromisso 90/2012 (peça 1, p. 123-5) . Ante o não atendimento à notificação, a Funasa expediu nova notificação à ex-Prefeita, em 10/10/2013, desta feita instando-a a restituir os recursos federais transferidos (peça 1, p. 179) .
2.7. Em 1º/9/2014, com o término da vigência do termo de compromisso, a concedente realizou nova visita técnica ao local do empreendimento, que registrou execução de 0,0% do objeto pactuado, início de execução de 7 módulos sanitários e paralisação das obras (peça 1, p. 257-265) .
2.8. No âmbito do TCU, foram citados, por omissão do dever de prestar contas, Dea Cristina da Silva Miranda, ex-Prefeita e Raimundo Santana de Carvalho Filho, Prefeito sucessor (peças 7-8) . Ambos apresentaram alegações de defesa (peças 9-10) . 
2.9. Considerando que os documentos apresentados por Raimundo Santana de Carvalho Filho evidenciaram que os recursos foram integralmente utilizados antes de seu mandato para pagamento à empresa Acta Engenharia Ltda., bem assim que adotou medidas visando ao resguardo do Erário, sua responsabilidade restou afastada pelo exame. Ainda, a unidade instrutiva, mediante a instrução peça 13, renovou a citação da ex-Prefeita e promoveu a citação da empresa contratada, em solidariedade (peças 17-18) . 
2.10. Transcorrido o prazo regimental fixado, a ex-Prefeita não apresentou defesa, tampouco recolheu o débito, configurando sua revelia, nos termos do art. 12, § 3º, da Lei 8.443/1992.
2.11. A empresa contratada apresentou alegações de defesa (peça 26) .
2.12. Após o regular desenvolvimento do processo, houve a prolação do acórdão contra o qual se insurge a recorrente. 
EXAME DE ADMISSIBILIDADE
3. Reitera-se o exame preliminar de admissibilidade (peças 46-47) , acolhido por despacho do Exmo. Relator Ministro Vital do Rego (peça 49) , que conheceu do recurso, suspendendo-se os efeitos dos subitens itens 9.2, 9.3 e 9.4 do Acórdão 1031/2018-TCU-Primeira Câmara, em relação à recorrente, estendendo-o a todos os responsáveis condenados em solidariedade com a ora defendente eis que preenchidos os requisitos processuais aplicáveis à espécie.
EXAME DE MÉRITO 
4. Constitui objeto do presente recurso verificar se no processo está devidamente caracterizada a responsabilidade da recorrente, bem como comprovada a inexecução da obra. A recorrente utiliza da seguinte argumentação:
 a) cerceamento de defesa;
 b) exclusão da responsabilidade de uma das sócias da empresa;
 c) execução parcial do objeto;
 d) necessidade de aplicação do princípio da proporcionalidade na aplicação da multa.
Cerceamento de defesa
5. Diz haver cerceamento de defesa em razão do não atendimento do requerimento de realização de inspeção in loco para a devida comprovação da execução parcial do objeto pactuado no contrato (peça 43, p. 9) .
Análise
5.1. No presente processo, a empresa Acta Engenharia Ltda. - ME foi condenada solidariamente com o gestor, pois auferiu benefício indevido, tendo sido remunerada por serviços não executados, sujeitando-se à responsabilidade administrativa perante o controle externo, nos termos do art. 209, § 6°, inc. II, do RITCU. 
5.2. Os argumentos da recorrente não devem obter êxito. Isso porque não cabe a este Tribunal realizar diligências para obtenção de provas que favoreçam às partes, conforme consignado nos Acórdão 1457/2017-TCU-Primeira Câmara, relator Ministro Benjamin Zymler; 8917/2012-TCU-2ª Câmara, relator Ministro Raimundo Carreiro; e 1795/2012-TCU-Plenário, relatora Ministra Ana Arraes.
5.3. Por oportuno, registra-se que o indeferimento do pedido de realização de nova inspeção não fere os princípios do contraditório e da ampla defesa, uma vez que foram dadas várias oportunidades para que os responsáveis apresentassem os documentos necessários para comprovar a correta aplicação dos recursos a eles confiados (Acórdão 1457/2017-TCU-Primeira Câmara, relator Ministro Benjamin Zymler; 1118/2017-TCU-2ª Câmara, relator Ministro Augusto Nardes) .
5.4. Por fim, deve-se destacar que o pleito de realização de nova inspeção foi indeferido pelo Ministro Relator "por considera-lo despropositado, na medida em que, no máximo, comprovaria construção de certo número de módulos sanitários, mas não execução pela defendente, muito menos que foi custeada com recursos do Termo de Compromisso 90/2012. Ademais, conforme demonstrado, não há indícios consistentes nos autos de que o objeto pactuado tenha sido executado, a justificar a medida." (peça 31, p. 5) . 
Exclusão da responsabilidade de uma das sócias da empresa
6. Uma das sócias da empresa Acta Engenharia, Sra. Mayse Antão de Carvalho Gonçalves, tenta atribuir responsabilidade pela participação na licitação ao esposo da outra sócia, Sr. Mário de Alencar e afirma não ter assinado os documentos respectivos e sequer ter estado na municipalidade (peça 43, p. 4-5) .
6.1. A Sra. Mayse Antão de Carvalho Gonçalves diz que, somente após a notificação do TCU, a ora recorrente ficou ciente da não realização da obra contratada (peça 43, p. 5) .
6.2. A sócia alega que por intermédio do Sr. Mário de Alencar a recorrente também tomou conhecimento de que este havia repassado os valores da medição para o engenheiro Rustênio a fim de que efetivasse a obra em parceria com um outro engenheiro, chamado Paulo, e com o Sr. Miranda, pai da então prefeita municipal da cidade de Sambaíba-MA (peça 43, p. 5-6) .
6.3. Assim, alega que foi mero instrumento utilizada pelos personagens acima nominados na realização dos atos pelos quais está respondendo a este processo (peça 43, p. 6) . 
6.4. Defende que se trata de autoria mediata, no qual o autor domina a vontade alheia e, desse modo, se serve de outra pessoa que atua como instrumento (peça 43, p. 6) . 
6.5. Destaca que a responsabilidade é de ordem subjetiva, devendo ter a comprovação de dolo ou culpa (peça 43, p. 7) . Tendo sido caso de autoria mediata, não haveria que se falar em dolo ou culpa (peça 43, p. 8) . 
6.6. Diz que não pode a ora recorrente sofrer a imputação de prática infracional administrativa a qual não realizou de forma livre e consciente, e nem mesmo era previsível (peça 43, p. 8) . 
Análise
6.7. Primeiramente convém ressaltar que a linha argumentativa apresentada pela recorrente no recurso no sentido de atribuir responsabilidade a outrem, afirmando inclusive que não assinou documentos relativos à contratação, se difere daquela constante das alegações de defesa na qual reconhece "ter firmado contrato com a Prefeitura Municipal de Sambaíba-MA para a execução de 111 Módulos Sanitários Domiciliar- MSD, bem como que recebeu o repasse da primeira parcela do aludido convênio, no valor de R$ 250.000,00." (peça 26, p. 3) .
6.8. Conforme já mencionado, a empresa recebeu os recursos, entretanto não realizou a obra. 
6.9. O TCU pode julgar as contas de empresa contratada quando comprovado que contribuiu para a ocorrência de dano ao erário, com base em interpretação sistemática das disposições dos arts. 70 e 71, inciso II, da Constituição Federal, c/c os arts. 5º, inciso II, e 16, § 2º, da Lei 8.443/1992. (Acórdão 29/2018-TCU-Plenário, Ministro Relator Augusto Nardes) . 
6.10. O argumento relativo à ausência de má-fé por parte de representante legal de empresa não é suficiente para elidir a responsabilidade da pessoa jurídica, podendo ser alegado em eventual ação de regresso intentada no Poder Judiciário (Acórdão 7532/2013-TCU-Primeira Câmara, Ministro Relator André de Carvalho) . Isso porque o terceiro que efetivamente concorreu para o cometimento do dano e que auferiu os benefícios decorrentes dos pagamentos indevidos foi a empresa contratada e não o seu representante legal ou sócio.
6.11. Em razão disso, bem como da contradição dos argumentos da recorrente, que ora reconhece a celebração da avença e recebimento dos recursos e ora não, é que não se acata também a tese de autoria mediata. 
6.12. Veja-se que, de fato, a responsabilidade perante o TCU é de ordem subjetiva. No presente processo, a empresa recebeu os recursos para a realização da obra. O dever de prestar contas deveria ser cumprido por meio de documentos comprobatórios consistentes, tais como cópia do termo de aceitação definitiva da obra pelo município contratante, relatórios de medição, anotação de responsabilidade técnica da execução e da fiscalização da obra, termos de vistoria etc. Entretanto, não o fez, estando caracterizada a culpa. 
Execução parcial do objeto
7. Reconhece que não foi possível executar a obra objeto do contrato pactuado na sua integralidade dentro do prazo estabelecido (peça 43, p. 9) .
7.1. Afirma que o descrito no laudo da Funasa não condiz com a realidade tendo sido construídos e entregues 25 módulos sanitários domiciliares (peça 43, p. 9) 
7.2. Diz que em decorrência do lapso temporal transcorrido, não foi possível resgatar todos os documentos comprobatórios da entrega dos mencionados módulos sanitários, mas a título de demonstração da execução parcial da obra, foram acostados aos autos nove Termos de Entrega da Obra e algumas fotografias que demonstram a conclusão parcial da obra (peça 43, p. 9) .
7.3. Segundo a recorrente, o débito integral equivalerá a enriquecimento do Erário (peça 43, p. 10) .
Análise
7.4. Os argumentos não devem ser acatados.
7.5. Em 11/4/2013, seis meses após a transferência da primeira parcela, o Convenente realizou visita técnica ao Município, na qual verificou que: nada havia sido feito, a execução da obra não estava de acordo com o projeto aprovado, a lista de beneficiários (peça 1, p. 167-175) não estava sendo observada, entre outras irregularidades (peça 1, p. 97) .
7.6. Posteriormente, em 1/9/2014, em visita técnica realizada pela Fundação Nacional de Saúde foi constatado que a obra se encontrava paralisada e com percentual de execução de 0%, uma vez que sete melhorias sanitárias domiciliares haviam sido iniciadas, porém não haviam sido concluídas, razão pela qual não atingiram o objeto/objetivo pactuado (peça 1, p. 255-263) . No mesmo relatório, dentre outros aspectos, constam as seguintes informações: a execução da obra não respeitou as especificações técnicas; a relação de beneficiários não estaria sendo respeitada; os módulos não estavam funcionando; e a obra encontrava-se paralisada (peça 1, p. 259 e 261) .
7.7. A recorrente alega que houve a conclusão de 25 módulos sanitários. A fim de comprovar o alegado teria sido juntado aos autos nove Termos de Entrega da Obra e algumas fotografias que demonstrariam a conclusão parcial da obra. 
7.8. Tais documentos não se encontram agregados ao recurso, mas sim junto às alegações de defesa (peça 26, p. 8-27) . 
7.9. No que toca às declarações de terceiros constantes dos termos de entrega, deve-se destacar que segundo jurisprudência do TCU provaria tão-somente a existência da declaração, mas não o fato declarado, competindo ao interessado demonstrar a veracidade do alegado (Acórdão 2455/2013-TCU-Plenário, Ministro Relator José Jorge) . Entretanto, ressalta-se que dos nove termos de recebimento apresentados pela empresa, 3 foram emitidos em data anterior à visita técnica realizada pela Funasa (setembro de 2014) , o que contrasta com o relatório emitido pela concedente, que possui presunção de legitimidade dado se tratar de ato e documento da Administração Pública.
7.10. Em relação às fotos, se observa que constam 15 fotos sem descrição, e retratam a existência de módulos não concluídos e de um módulo sanitário em estado aparentemente funcional. 
7.11. Dessa forma, a documentação apresentada tem baixa força probatória e não comprova a execução da obra. 
7.12. Não se trata, portanto, de hipótese de enriquecimento sem causa, mas de busca pela recomposição/ressarcimento ao Erário, pois a construtora recebeu metade dos recursos em 13/12/2012 (R$ 250.000,00) e, em 1º/9/2014, data da visita técnica da Funasa, após o término da vigência do ajuste, não havia concluído nenhum dos 111 módulos sanitários. 
Aplicação do princípio da proporcionalidade
8. Diz que a situação fática deve ser avaliada na aplicação da sanção (peça 43, p. 10) . A recorrente pleiteia que seja deduzida da multa o percentual da obra executada (peça 43, p. 10) .
Análise
8.1. No presente caso, foi aplicada multa à recorrente com fundamento no art. 57 da Lei 8.443/1992 c/c o art. 267 do Regimento Interno, no valor de R$ 170.000,00. 
8.2. De acordo com o art. 57 da LO/TCU, tal multa pode corresponder "até cem por cento do valor atualizado do dano causado ao Erário."
8.3. O valor imputado à recorrente correspondeu a menos de 50% do montante do débito histórico.
8.4. Não tendo sido apresentada qualquer argumentação a fim de comprovar a execução dos módulos sanitários bem como o atingimento dos objetivos do ajuste, não há que se falar em redução da penalidade.
CONCLUSÃO
9. No presente processo não se verificou a ocorrência de cerceamento de defesa em razão do indeferimento de realização de nova inspeção, tendo-se em vista que é jurisprudência do TCU não caber a este Tribunal realizar diligências para obtenção de provas favoráveis às partes.
9.1. A responsabilidade da empresa está devidamente evidenciada pois foi beneficiária dos recursos e não comprovou a devida contraprestação, tendo contribuído para a ocorrência do dano ao Erário. O argumento relativo à ausência de má-fé por parte de representante legal de empresa não é suficiente para elidir a responsabilidade da pessoa jurídica, podendo ser alegado em eventual ação de regresso intentada no Poder Judiciário.
9.2. Não houve a comprovação da execução do objeto. As fotografias e declarações agregadas pela responsável ao processo possuem baixa força probatória e não evidenciam o bom e regular emprego dos recursos públicos. 
9.3. A multa aplicada teve como fundamento o art. 57 da Lei 8.443/1992, c/c o art. 267 do Regimento Interno, e correspondeu a menos de 50% do montante do débito histórico. Não tendo sido apresentada qualquer argumentação a fim de comprovar a execução dos módulos sanitários bem como o atingimento dos objetivos do ajuste, não há que se falar em redução da penalidade. 
PROPOSTA DE ENCAMINHAMENTO
10. Ante o exposto, submete-se à consideração superior a presente análise do recurso de reconsideração interposto pela Acta Engenharia Ltda. - ME contra o Acórdão 1031/2018-TCU-Primeira Câmara, propondo-se, nos termos dos artigos 32, inciso I, e 33 da Lei 8.443/1992, c/c o artigo 285 do RI/TCU:
I - conhecer do recurso, e, no mérito, negar-lhe provimento;
II - dar ciência da deliberação que vier a ser adotada à recorrente e aos demais interessados.
É relatório.

José Maria de Araújo Costa (OAB/PI 6.761).

Procurador Rodrigo Medeiros de Lima.

RECURSO DE RECONSIDERAÇÃO EM TOMADA DE CONTAS ESPECIAL. FUNASA. TERMO DE COMPROMISSO. NÃO APRESENTAÇÃO DA PRESTAÇÃO DE CONTAS. INEXECUÇÃO DO OBJETO. CITAÇÃO. UTILIZAÇÃO DOS RECURSOS REPASSADOS NO MANDATO DA PREFEITA ANTECESSORA. CONTAS IRREGULARES. DÉBITO. MULTA. RECURSO DE RECONSIDERAÇÃO. INEXISTÊNCIA DE CERCEAMENTO DE DEFESA. INEXECUÇÃO DO OBJETO. RESPONSABILIDADE DA EMPRESA. PRINCÍPIO DA PROPORCIONALIDADE OBSERVADO NA APLICAÇÃO DA MULTA. NEGATIVA DE PROVIMENTO. CIÊNCIA AOS INTERESSADOS.

TOMADA DE CONTAS ESPECIAL (TCE)

Secretaria de Recursos (Serur).

Por preencher os requisitos de admissibilidade, deve ser conhecido o recurso de reconsideração interposto pela empresa Acta Engenharia Ltda. - ME, contra o Acórdão 1031/2018-TCU-Primeira Câmara.
Por meio da aludida decisão, o Tribunal julgou as contas da recorrente irregulares, condenou-a em solidariedade com a ex-prefeita de Sambaíba/MA ao pagamento de débito no valor de R$ 250.000,00 e de multa de R$ 170.000,00.
Cuidam os autos, originalmente, de tomada de contas especial instaurada pelo Ministério da Integração Nacional, Fundação Nacional de Saúde (Funasa) , em desfavor de Dea Cristina da Silva Miranda, Prefeita de Sambaíba/MA entre 2009-2012, em decorrência da omissão no dever de prestar contas dos recursos transferidos à referida municipalidade, por força do Termo de Compromisso 90/2012 (Siafi 672707) , pactuado no valor de R$ 500.000,00, para a implantação de 111 módulos sanitários domiciliares.
A ex-Prefeita foi citada por gerir e não comprovar a boa e regular aplicação dos recursos federais recebidos, visto que os R$ 250.000,00 repassados pela Funasa em 18/10/2012 foram pagos mediante único cheque nominal à construtora em 12/12/2012, ainda na sua gestão. A construtora Acta foi citada por ter auferido benefício indevido, "posto ter sido remunerada por serviços não executados".
De acordo com visita técnica realizada pela Funasa em 11/4/2013, "nada havia sido feito, a execução da obra não estava de acordo com o projeto aprovado, a lista de beneficiários não estava sendo observada, dentre outras irregularidades. Em nova visita técnica após o fim da vigência do convênio, em 1/9/2014, a Funasa registrou a execução de 0,0% do objeto pactuado, início de execução de 7 módulos sanitários e paralisação das obras.
Irresignada com os termos da decisão mencionada, a empresa Acta Engenharia apresentou o presente recurso de reconsideração com os seguintes argumentos: cerceamento de defesa, exclusão da responsabilidade de uma das sócias da empresa; execução parcial do objeto; e necessidade de aplicação do princípio da proporcionalidade na aplicação da multa.
A Secretaria de Recursos e o Ministério Público junto ao TCU, ao apreciarem as razões recursais, propõe conhecer do recurso para, no mérito, negar-lhes provimento.
Ante o breve relato, passo ao exame do recurso.
Manifesto-me, desde já, de acordo com as instâncias precedentes, motivo pelo qual acolho seus argumentos como minhas razões de decidir, sem prejuízo de tecer os comentários a seguir:
Não há que se falar em cerceamento de defesa em razão do não atendimento do requerimento para realização de inspeção in loco com vistas a comprovar a execução parcial do objeto, pois, ao ter se beneficiado de recursos públicos indevidamente, por serviços não executados, sujeita-se a recorrente à responsabilidade administrativa perante esta Corte.
Além disso, o indeferimento de realização de nova inspeção não fere os princípios do contraditório e da ampla defesa, uma vez que foram dadas várias oportunidades para que os responsáveis apresentassem os documentos necessários para comprovar a correta aplicação dos recursos a eles confiados.
Também não prospera o pedido de exclusão de responsabilidade de uma das sócias da empresa. No caso, a Sra. Mayse Antão de Carvalho Gonçalves tentou atribuir a responsabilidade pela participação na licitação ao esposo de outra sócia, o Sr. Mário de Alencar, que teria relatado a ela que, ao ter recebido os valores da medição, os teria repassado ao engenheiro Rustênio, a fim de que este efetivasse a obra em parceria com outro engenheiro, chamado Paulo, e com o Sr. Miranda, pai da então prefeita municipal.
A Sra. Mayse é a sócia administradora da empresa recorrente. No presente caso, não houve desconsideração da personalidade jurídica para alcançar os sócios da empresa. Logo, não há que se falar em exclusão da responsabilidade de uma das sócias, visto que, quem foi responsabilizado foi a pessoa jurídica. 
Ademais, nas alegações de defesa apresentada pela empresa (peça 26) , em que se destacou que a Sra. Mayse era a administradora, foi reconhecido que a empresa celebrou contrato com a prefeitura para a execução de 111 módulos sanitários, recebendo para tanto R$ 250.000,00. Todavia, por problemas diversos, não conseguiu executar a obra do objeto do contrato na sua integralidade e no prazo previsto.
Logo, reputo devida a condenação da pessoa jurídica, que celebrou contrato com o município, recebeu recursos públicos e não entregou o objeto pactuado, não havendo plausibilidade jurídica para a exclusão de responsabilidade de uma das sócias, no caso, a administradora da empresa.
O argumento acerca da execução parcial do objeto, vez que teria executado 25 módulos sanitários domiciliares já foi suficientemente enfrentado pelo relator a quo, em seu voto, conforme transcrição a seguir, não necessitando de novos contrapontos (peça 31, p. 4) :
	As declarações acostadas aos autos não podem ser aceitas como meio de prova capaz de atestar construção de 25 módulos sanitários com uso dos recursos repassados. O dever de prestar contas deve ser cumprido por meio de documentos comprobatórios consistentes, tais como cópia do termo de aceitação definitiva da obra pelo município contratante, relatórios de medição, anotação de responsabilidade técnica da execução e da fiscalização da obra, termos de vistoria etc. 
	Além disso, o teor das declarações vai de encontro ao teor do relatório de visita técnica peça 1, p. 257-265, elaborado por equipe da Funasa, que atesta inexistência de módulos concluídos em 1º/9/2014, após a data indicada em pelo menos 3 dos 9 "termos de entrega" (peça 1, p. 257-265) . 
	As fotografias apresentadas também não podem ser admitidas como prova da execução, porquanto não identificam: quantidade de módulos, local de execução, origem dos recursos utilizados, período de execução, quem fez as obras e qualidade dos serviços. Ainda que informem a existência de número incerto módulos sanitários, não há como vinculá-los ao termo de compromisso sob exame.
Por fim, a multa aplicada correspondeu a menos de 50% do valor do débito atualizado. Conforme o art. 57 da Lei 8.443/1992, que fundamentou a aplicação da sanção à recorrente, a multa pode corresponder a até cem por cento do valor atualizado do dano causado ao erário. Logo, no presente caso, foi respeitado o princípio da proporcionalidade na aplicação da multa. Há que se lembrar que a empresa recorrente recebeu antecipadamente 50% do valor pactuado na avença sem que tivesse cumprido com sua parte prevista no contrato. Quase dois anos após o recebimento do recurso pela empresa, a Funasa atestou que não havia sido concluído nenhum dos 111 módulos.
Em razão da insuficiência dos argumentos recursais apresentados, acompanho as instâncias precedentes, no sentido de se manter inalterada a decisão recorrida, negando-se provimento ao recurso.
	Ante o exposto, VOTO para que seja acolhida a minuta de acórdão que ora trago a apreciação deste Colegiado. 
TCU, Sala das Sessões Ministro Luciano Brandão Alves de Souza, em 29 de outubro de 2019.
Ministro VITAL DO RÊGO 
Relator